臺灣高等法院刑事判決　　　　　　　　96年度上訴字第2252號
上　訴　人　臺灣臺北地方法院檢察署檢察官
被　　　告　乙○○
　　　　　　甲○○
上列上訴人因被告違反廢棄物清理法等案件，不服臺灣臺北地方
法院95年度訴字第1914號，中華民國96年4月19日第一審判決（
起訴案號：臺灣臺北地方法院檢察署95年度偵字第5360號），提
起上訴，本院判決如下：
    主  文
原判決撤銷。
乙○○、甲○○共同未依廢棄物清理法規定領有廢棄物清除、處
理許可文件，從事廢棄物清除、處理，各處有期徒刑壹年貳月，
均減為有期徒刑柒月，均緩刑伍年，緩刑期內付保護管束。
    事  實
一、乙○○明知位於臺北縣石碇鄉○○段番子坑小段第二０二─
    二號、第二０二─三號、第三三０號及臺北縣石碇鄉○○段
    石碇子埔小段第一０九─四號、第一一二─三號、第一一五
    號等國有土地（詳細面積及位置均詳如附圖所示）業經行政
    院核定，並經臺灣省政府公告屬山坡地保育利用條例第三條
    所規範之法定山坡地範圍，及水土保持法第三條第三款之山
    坡地範圍，未經同意，不得作為廢棄物之處理場所，亦不得
    擅自在上開山坡地內修建道路；且未依廢棄物清理法規定領
    有廢棄物清除、處理許可文件，不得從事廢棄物清除、處理
    。竟與甲○○共同基於犯意聯絡，利用上開部分作為產業道
    路使用之山坡地，長久失修，凹陷不平，主管機關臺北縣石
    碇鄉公所尚未動工修建之機會，自九十五年二月八日起至同
    年月二十日止，以每載運一車營建混合物新臺幣（下同）一
    千八百元，僱用甲○○駕駛ＧＣ─一一一號營業用大貨車（
    登記為通良貨運有限公司所有）；乙○○亦駕駛Ｘ六─一一
    ０號營業用大貨車（亦登記為通良貨運有限公司所有），以
    載運每車次廢棄物收取一千元至三千元不等之代價，自各處
    收集載運夾雜垃圾、廢木、塑膠袋、鐵條等廢棄物與營建剩
    餘土石方之營建混合物，營建剩餘土石方及營建廢棄物，傾
    倒於前開山坡地上，並由乙○○駕駛以每月六萬元承租之Ｐ
    Ｃ二００型挖土機一臺，共同從事整地修建道路及廢棄物之
    清除、處理工作，且未為任何水土保持之處理與維護（如坡
    面保護措施、防止沖刷及排水設施），惟於未造成水土流失
    結果前，即於九十五年二月二十日十一時許，為警在上址當
    場查獲，並扣得上開營業用大貨車二輛及挖土機一臺。
二、案經臺北市政府警察局移請臺灣臺北地方法院檢察署檢察官
    偵查起訴。
    理  由
一、本件經檢察官提起公訴，被告乙○○、甲○○於本院審理中
    就被訴事實為有罪之陳述，經審判長告知簡式審判程序之旨
    ，並聽取公訴人及被告乙○○、甲○○之意見後，裁定進行
    簡式審判程序，合先敘明。
二、上開事實，業據被告乙○○、甲○○於本院準備程序及審理
    中坦承不諱，核與證人即農業局山坡地保育課山坡地巡察員
    楊志仁於原審證稱：至現場勘查時，發現現場有亂倒廢棄物
    ，還有土石及磚頭、木頭之類的東西，也有垃圾等語（見原
    審卷第六二頁反面、第六三頁）；證人即環保局人員陳永國
    於原審證稱：我與相關人員到現場後，發現有兩臺卡車，上
    面有載砂石，一臺怪手，現場都沒有作業情形，但是現場有
    堆置磚塊、敲碎的混凝土，廢棄木材，依工程角度來看，看
    來類似道路工程的道路路基的整地作業，現場堆置物品有像
    是裝修房屋所敲除的廢磚塊、廢木材，或營建工地敲下來的
    混凝土塊，屬於營建廢棄物等語（見原審卷第六五頁）；及
    證人張怡更於原審證稱：我與陳永國一起至現場勘查，從廢
    棄物清理法來說，現場堆置之物是屬於營建廢棄物，廢土、
    廢磚塊、木材、塑膠袋，全部都混在一起等語相符（見原審
    卷第六七頁反面），復有臺北縣違規使用山坡地涉及違反水
    土保持法、山坡地保育利用條例案件現場會勘紀錄、臺北縣
    政府環境保護局稽查紀錄及現場照片在卷可證（見偵查卷第
    二六至四一頁）；復經臺灣臺北地方法院檢察署檢察事務官
    於九十五年四月七日偕同被告二人、臺北縣石碇鄉公所、新
    店地政事務所、農業局、環境保護局人員至現場履勘、指認
    並測量被告二人傾倒營建混合物之地點、範圍無誤；臺北縣
    政府環境保護局於履勘後亦函覆臺灣臺北地方法院檢察署稱
    ：「該址除堆置剩餘土石方外，亦發現有營建混合物堆置，
    ……本案棄置營建混合物之行為已違反廢棄物清理法第四十
    一條第一項之規定」，有履勘現場筆錄、臺北縣新店地政事
    務所土地複丈成果圖及臺北縣政府環境保護局九十五年四月
    十九日北環七字第０九五００二一八七０號函在卷可憑（見
    偵查卷第一０六至一０七頁、第一四０至一四一頁、第一二
    七至一二八頁）。又如附圖所示位於臺北縣石碇鄉○○段番
    子坑小段第二０二─二號、第二０二─三號、第三三０號及
    臺北縣石碇鄉○○段石碇子埔小段第一０九─四號、第一一
    二─三號、第一一五號等土地，屬國有土地，業經行政院以
    六十八年十一月二十一日臺六十八經字第一一七０一號函核
    定，臺灣省政府以六十九年二月六日六九府農山字第一二０
    一六六號公告屬山坡地保育利用條例第三條所規範之法定山
    坡地範圍，繼經行政院以八十五年一月十三日臺八十五農０
    一三三五號函同意列為水土保持法第三條第三款之山坡地範
    圍，並經臺灣省政府以八十五年三月六日八五府農水字第一
    二三一四號公告，亦有該等函文在卷可考（見偵查卷第一四
    七至一四九頁）。上開土地確屬山坡地保育利用條例第三條
    、水土保持法第三條第三款所規範之山坡地無疑。足見被告
    二人於本院自白，核與事實相符。
三、雖被告二人於原審一度辯稱：係因山坡地道路崩塌失修，泥
    濘不堪影響通行安全，始租用挖土機進行整地回填之工程，
    非圖個人利益。又二人所載運者多屬廢棄土石、磚角之營建
    剩餘土石方，應屬於可再利用之資源，非一般廢棄物或事業
    廢棄物，雖夾雜塑膠袋、少量鐵條及棧板等物品，然比例甚
    低，自不能以此忽略營建剩餘土石方之可再利用性；而二人
    未將該營建混合物任意棄置，並用以回填道路，同時以挖土
    機整平，依內政部訂定之「營建事業廢棄物再利用管理辦法
    」、「營建事業廢棄物再利用種類及管理方式」等規定，係
    屬再利用行為，並不受廢棄物清理法第二十八條、第四十一
    條之限制，即毋庸申請清除、處理許可，縱有違反上開再利
    用相關法規規定，亦屬是否科處行政罰之問題，與刑罰無涉
    等語。惟查：
（一）事業廢棄物之再利用，應依中央目的事業主管機關規定辦
      理，不受廢棄物清理法第二十八條、第四十一條之限制，
      同法第三十九條第一項定有明文。另依據內政部所公告之
      「營建剩餘土石方處理方案」第二條「適用範圍」規定：
      「本方案所指營建工程剩餘土石方之種類，包括建築工程
      、公共工程及相關拆除施工所產生之剩餘泥、土、砂、磚
      、瓦、混凝土塊等，經暫屯、堆置可供回收、分類、加工
      、轉運、處理、再生利用者，屬有用之土壤砂石資源」，
      可知屬於營建剩餘土石方，即建築工程、公共工程及相關
      拆除施工所產生之泥、土、砂、石、磚、瓦、混凝土塊等
      ，固非屬廢棄物，惟如營建剩餘土石方混雜鋼筋、廢木板
      、塑膠類、金屬屑等廢棄物時，則為營建事業廢棄物或營
      建混合物，仍屬廢棄物範圍，應依廢棄物清理法相關規定
      妥善清除處理或再利用。再就營建事業廢棄物再利用部分
      ，內政部於九十一年七月二十九日訂定「營建事業廢棄物
      再利用管理辦法」，其中第六條明文規定：公告再利用之
      事業廢棄物，事業與再利用機構得逕依公告之管理方式進
      行再利用；非屬公告再利用之事業廢棄物，事業及再利用
      機構應共同提出個案再利用申請，經本部許可後始得再利
      用。內政部並根據上開辦法第二條第三款「公告再利用：
      指事業廢棄物之再利用技術成熟且廣為應用，經本部公告
      其種類及管理方式者」之規定，於九十一年九月十七日以
      臺內營字第０九一００八六００六號令公告、九十二年七
      月四日以臺內營字第０九二００八七五九三號令修正「營
      建事業廢棄物再利用種類及管理方式」，當中再利用種類
      編號八部分係「營建混合物」，其管理方式為：「1.來源
      ：工程施工建造、建築拆除、裝修工程及整地刨除所產生
      之事業廢棄物；2.再利用用途：營建工程材料、工程填地
      及道路工程級配料、工程填地材料、骨材及建材原料、混
      凝土添加材料、磚瓦原料等，以及因分類作業所附帶產生
      之金屬屑、玻璃碎片、塑膠類、木屑等，依本公告之管理
      方式辦理；3.再利用機構應具備下列資格之一：(1)經直轄
      市、縣（市）政府或公共工程主辦機關訂頒相關剩餘土石
      方處理及土資場管理法規所核准設立可兼收容處理營建混
      合物之土資場，(2)經直轄市、縣（市）政府依地方自治法
      規許可設立之營建混合物資源分類處理場，(3)依營建廢棄
      物共同清除處理機構管理辦法許可並核發登記證之機構；
      4.再利用機構應具廢棄物分類設備或能力，可將土石方、
      磚、瓦、混凝土塊、廢金屬、廢玻璃、廢塑膠類、廢木材
      、竹片、廢紙屑、廢瀝青等加以分類；5.經分類作業後，
      屬營建剩餘土石方部分依營建剩餘土石方處理方案處理，
      屬內政部公告之一般事業廢棄物再利用種類部分，依內政
      部公告之管理方式辦理，至其他非屬營建剩餘土石方，亦
      非屬該部公告可再利用部分，應依廢棄物清理法規定清除
      處理或再利用，送往合法掩埋場、焚化廠、合法廢棄物代
      處理機構或再利用事業機構，其中送合法掩埋場或焚化廠
      部分，所含資源性廢棄物重量比不得超過百分之十五；6.
      再利用應符合事業廢棄物貯存清除處理方法及設施標準之
      規定，得採用露天貯存方式，但貯存場所應設有符合規定
      之防塵設施及排水收集處理設施；7.再利用用途之產品應
      符合國家標準或國際標準或該產品之相關使用規定。」則
      為有效利用資源，依據前開營建事業廢棄物再利用種類及
      管理方式之規定，應將一般事業廢棄物中之土石方、磚、
      瓦、混凝土塊、廢金屬、廢玻璃、廢塑膠類、廢木材、竹
      片、廢紙屑、廢瀝青等加以分類，供為再利用之有用資源
      ；但經分類後之其他非屬營建剩餘土石方，亦非屬內政部
      公告可再利用部分，應依廢棄物清理法規定清除處理或再
      利用，送往合法掩埋場、焚化廠、合法廢棄物代處理機構
      或再利用事業機構，其中送合法掩埋場或焚化廠部分，所
      含資源性廢棄物重量比不得超過百分之十五。再按事業廢
      棄物之貯存、清除或處理方法及設施，應符合中央主管機
      關之規定；前項事業廢棄物之貯存、清除、處理方法及設
      施標準，由中央主管機關定之，廢棄物清理法第三十六條
      第一項、第二項定有明文。而行政院環境保護署依廢棄物
      清理法第三十六條第二項規定訂頒有「事業廢棄物貯存清
      除處理方法及設施標準」，依其第二條第一、二、三款規
      定，所謂貯存，指事業廢棄物於清除、處理前，放置於特
      定地點或貯存容器、設施內之行為；清除則指事業廢棄物
      之收集、運輸行為；至於處理，指下列行為：(1)中間處理
      ：指事業廢棄物在最終處置或再利用前，以物理、化學、
      生物、熱處理或其他處理方法，改變其物理、化學、生物
      特性或成分，達成分離、減積、去毒、固化或安定之行為
      。(2)終處置：指衛生掩埋、封閉掩埋、安定掩埋或海洋棄
      置事業廢棄物之行為。(3)再利用：指事業產生之事業廢棄
      物自行、販賣、轉讓或委託做為原料、材料、燃料、填土
      或其他經中央目的事業主管機關認定之用途行為，並應符
      合其規定者。是以營建事業廢棄物之再利用，若不符合「
      營建事業廢棄物再利用管理辦法」、「營建事業廢棄物再
      利用種類及管理方式」之規定，非屬合法之再利用機構，
      亦未取得個案再利用許可，則該營建事業廢棄物之貯存、
      清除、處理行為，仍屬違反廢棄物清理法之規定。
（二）被告二人並未領有廢棄物清除、處理許可文件，而於九十
      五年二月八日起至同年月二十日止，分別駕駛Ｘ六─一一
      ０號、ＧＣ─一一一號營業用大貨車，自各地載運、傾倒
      營建混合物於如附圖所示之國有土地上，被告乙○○並駕
      駛挖土機將傾倒之營建混合物整平，而有修建道路行為等
      情，已如前述。則被告二人未具備事業廢棄物再利用廠商
      之資格，並欠缺廢棄物再利用設備及能力，未取得廢棄物
      清除、處理許可文件，本不得為廢棄物之清除、處理。又
      依現場照片所示廢棄物堆置情形，垃圾、木材、麻袋、塑
      膠類物品夾雜於營建剩餘土石方中，比例非低，且顯然未
      進行分類及篩選程序，被告二人雖有將營建混合物堆置於
      道路上加以整平，然亦有置放在道路旁山坡地；證人楊志
      仁亦於原審證稱：偵查中所述被告傾倒廢棄物之地方，除
      了道路外還包括道路旁之駁坎屬實等語（見原審卷第六三
      頁）；顯見被告二人係利用土地上道路凹陷不平之機會，
      在修建道路之中，一併達到傾倒營建混合物之目的。縱被
      告二人有將上開營建混合物部分用以回填修建道路，然傾
      倒營建混合物，自不得認係事業廢棄物再利用之行為，並
      屬於廢棄物清理法第四十一條第一項前段：「從事廢棄物
      清除、處理業務者，應向直轄市、縣（市）主管機關或中
      央主管機關委託之機關申請核發公民營廢棄物清除處理機
      構許可文件後，始得受託清除、處理廢棄物業務。」規定
      中所稱：「清除」、「處理」之範圍，未經主管機關許可
      不得為之。被告二人未領有廢棄物清除、處理許可文件，
      自不得從事廢棄物清除、處理行為。被告二人於原審就此
      所辯，殊非可採。事證明確，被告二人犯行堪以認定。
四、
（一）按從事廢棄物清除、處理業務者，應向直轄市、縣（市）
      主管機關或中央主管機關委託之機關申請核發公民營廢棄
      物清除處理機構許可文件後，始得受託清除、處理廢棄物
      業務，廢棄物清理法第四十一條第一項定有明文。被告二
      人無廢棄物清除、處理許可文件，在公有山坡地上未經同
      意擅自修建道路、從事廢棄物清除、處理之行為，核被告
      二人所為，均係犯廢棄物清理法第四十六條第四款之未依
      同法第四十一條第一項規定未領有廢棄物清除、處理許可
      文件，從事廢棄物清除、處理罪，及水土保持法第三十二
      條第四項、第一項前段在公有山坡地從事修建道路、處理
      廢棄物致生水土流失未遂罪。被告行為後，廢棄物清理法
      第四十六條規定雖於九十五年五月三十日修正公布，並於
      九十五年七月一日施行，惟此次修正係刪除該條第二項之
      無許可文件，以經營廢棄物清除、處理為常業罪，原第一
      項各款條文並未更動，此部分不生新舊法比較之問題，應
      逕行適用裁判時之廢棄物清理法第四十六條第四款規定論
      處。又刑法業於九十四年一月七日修正，九十四年二月二
      日公布，於被告二人行為後之九十五年七月一日施行，就
      上開廢棄物清理法第四十六條第四款、水土保持法第三十
      二條第四項、第一項前段所規定得併科罰金部分，新法第
      三十三條第五款：「主刑之種類如下：五、罰金：新臺幣
      一千元以上，以百元計算之」之修正規定，已將原罰金刑
      最低額提高為新臺幣一千元，與被告行為時之罰金罰鍰提
      高標準條例第一條前段規定之提高倍數十倍及修正前刑法
      第三十三條第五款規定之罰金最低額一元相比較，自以被
      告行為時關於刑法第三十三條第五款規定科處罰金刑之法
      律較有利於被告。
（二）按「下列地區之治理或經營、使用行為，應經調查規劃，
      依水土保持技術規範實施水土保持之處理與維護：……四
      、修建鐵路、公路、其他道路或溝渠等。五、於山坡地或
      森林區內開發建築用地，或設置公園、墳墓、遊憩用地、
      運動場地或軍事訓練場、堆積土石、處理廢棄物或其他開
      挖整地。」水土保持法第八條第一項第四款、第五款定有
      明文。又在公有或私人山坡地或國、公有林區或他人私有
      林區內未經同意擅自墾殖、占用或從事第八條第一項第二
      款至第五款之開發、經營或使用，致生水土流失或毀損水
      土保持之處理或維護設施者，處六個月以上五年以下有期
      徒刑，得併科新臺幣六十萬元以下罰金；第一項之未遂犯
      罰之；同法第三十二條第一項、第四項亦有規定。再所謂
      「水土流失」，在水土保持法中，係指有同法施行細則第
      三十五條第一項第一款至第七款情形之一者，亦即具有：
      （一）土砂或渣物淤塞河床或水道。（二）破壞地表或地
      下水源涵養。（三）水、土壤或其他環境受污染。（四）
      土地發生崩塌或土石流失。（五）損害田地、房舍、道路
      、橋樑安全。（六）有礙防洪、排水、灌溉、其他水資源
      保護或水利設施。（七）違反特定水土保持區管制事項，
      有直接影響水土保持功能或目的之虞等情形之一即屬之。
      行政院農業委員會八十五年十一月四日八五農林字第八五
      一五二五六Ａ號函示甚明（見偵查卷第一五七、一五八頁
      ）。且水土保持法第三十二條第一項在公有或私人山坡地
      內未經同意擅自墾殖、占用或從事開發、經營或使用，致
      生水土流失或毀損水土保持之處理與維護設施罪，為實害
      犯，以發生水土流失或毀損水土保持之處理與維護設施之
      結果為必要。如已實施犯行，而尚未發生水土流失或毀損
      水土保持之處理與維護設施之結果者，應屬同條第四項未
      遂犯處罰之範疇（最高法院九十年度臺上字第四三二五號
      、第五八二一號判決意旨參照）。本件被告二人未經同意
      ，即在如附圖所示之山坡地上，修建道路、處理廢棄物，
      固堪認定。然被告二人在如附圖所示之山坡地所為行為，
      是否有致生水土流失之結果，據臺北縣政府回函表示：「
      依行政院農委會八十六年十月二日八六農林字第八六一四
      九九五四號函說明二略以：水土保持法所稱『致生水土流
      失』如何認定，因涉及個案事實認定，不能一概而論，宜
      個別認定，或邀請具專業知識經驗之水土保持相關專家學
      者、機關團體予以鑑定。本案可依前揭函示，請專業單位
      鑑定。」有臺北縣政府九十五年六月六日北府農山字第０
      九五０三七三０九０號函在卷可參（見偵查卷第一三七頁
      ）。而檢察官偵查中並未送請專業機關鑑定，且本案繫屬
      原審時間為九十五年十二月五日，有原審收文戳上日期即
      明（見原審卷第一頁），距本案被告二人實施犯行之時間
      已近十個月，如附圖所示之山坡地，亦已非當初原貌，自
      無從憑藉專業機關鑑定認定被告二人之行為是否已致生水
      土流失。被告原審辯護人另聲請將本案送請國立中興大學
      水土保持學系或國立海洋大學河海工程學系鑑定如附圖所
      示之山坡地是否因被告二人行為已致生水土流失，核無必
      要。另證人楊志仁雖於原審證稱：被告傾倒廢棄物山坡地
      之下方有民宅，但還有一段距離，而因為被告二人並沒有
      做好水土保持，就往山坡地亂倒下去，下雨會沖刷下去，
      所以認為被告二人之行為有致生水土流失之虞，且因現場
      有挖掘的痕跡而認為被告二人有破壞地表之嫌等語（見原
      審卷第六三頁）。然依證人所稱，被告二人行為亦僅有致
      生水土流失之虞，尚未達致生水土流失之結果，卷內亦無
      證據證明被告二人之行為已有致生水土流失之情形。則被
      告二人開始在公有山坡地上修建道路、處理廢棄物，已著
      手於水土保持法第三十二條第一項所規定之構成要件行為
      ，惟尚未達致生水土流失之具體實害結果，被告二人之行
      為僅該當水土保持法第三十二條第一項前段、第四項之在
      公有山坡地未經同意擅自修建道路、處理廢棄物致生水土
      流失未遂罪，公訴人認被告二人之行為已達致生水土流失
      之既遂結果，容有誤會。
（三）被告二人自九十五年二月八日起至同年月二十日止，多次
      未領有廢棄物清除、處理許可文件，從事修建道路、廢棄
      物清除、處理之行為，係基於單一犯意接續為之，且係侵
      害一環境保護之社會法益，應均僅論以一罪。公訴人認被
      告二人未領有許可文件從事廢棄物清除、處理之行為，時
      間緊接、手法相同，係基於概括犯意為之，應以修正前刑
      法第五十六條連續犯規定以一罪論，並加重其刑，實有誤
      會。被告以一修建道路、清除、處理廢棄物之行為，同時
      觸犯上開二罪名，為想像競合犯，應從一重以廢棄物清理
      法第四十六條第四款規定論處。被告二人間，有犯意聯絡
      與行為分擔，為共同正犯。又修正後刑法第五十五條但書
      係法理之明文化，非屬法律之變更（最高法院九十五年十
      一月七日九十五年第二十一次刑事庭會議決議參照）。另
      共同正犯部分，新法第二十八條將舊法之「實施」修正為
      「實行」，其中「實施」一語，涵蓋陰謀、預備、著手及
      實行之概念在內，其範圍較廣，而「實行」則著重於直接
      從事構成犯罪事實之行為，其範圍較狹；二者之意義及範
      圍固有不同，但對於本件被告共同實行本案犯罪而言，刑
      法第二十八條之修正內容，對於被告二人並無「有利或不
      利」之影響，亦無新舊法比較適用之問題（最高法院九十
      五年度臺上字第五五八九號、第五六六九號刑事判決意旨
      參照）。
（四）雖公訴人未敘及被告二人因修建道路，觸犯水土保持法第
      三十二條第一項前段、第四項在公有山坡地修建道路致生
      水土流失未遂罪，惟此部分與公訴人起訴部分，有實質上
      一罪及裁判上一罪關係，本院自得一併審究。又公訴人雖
      認被告二人另違反山坡地保育利用條例第十條規定，涉犯
      同法第三十四條第一項之罪。惟水土保持法第三十二條第
      一項前段之罪，以「在公有或私人山坡地或國、公有林區
      或他人私有林區內未經同意擅自墾殖、占用或從事同法第
      八條第一項第二款至第五款之開發、經營或使用，致生水
      土流失或毀損水土保持之處理與維護設施」為要件，該法
      自八十三年五月二十七日制定以來，雖歷經同年十月二十
      一日、八十九年五月十七日、九十二年十二月十七日三度
      修法，惟均非針對第三十二條而為；另按所謂「後法優於
      前法」之原則，係指前法及後法均為普通法，或均為特別
      法之情形而言，若二法彼此間有特別法與普通法關係存在
      時，即應適用「特別法優先普通法」之原則，而無「後法
      優於前法」原則之適用；況依水土保持法第一條第二項規
      定：「水土保持，依本法之規定，本法未規定者，適用其
      他法律之規定」，就水土保持之處理與維護而論，水土保
      持法顯係立於特別法之地位，應優先適用，僅水土保持法
      無規定者，始適用其他法律之規定，是水土保持法係山坡
      地保育利用條例之特別法（最高法院八十八年度臺非字第
      二七八號判決意旨參照）。縱上述山坡地保育利用條例條
      文修正係在水土保持法第三十二條於八十三年五月二十七
      日制定、同年月二十九日生效之後，而似有「後法優於前
      法」原則適用之問題，但既認水土保持法係山坡地保育利
      用條例之特別法，仍應依特別法優先普通法之原則，適用
      水土保持法第三十二條規定論罪，而不再依山坡地保育利
      用條例第三十四條第一項規定論處。
五、原審對被告二人論罪科刑，固非無見。惟本件被告二人所犯
    時間在九十六年四月二十四日以前，合於中華民國九十六年
    罪犯減刑條例第二條第一項第三款減刑之規定，原審未及依
    法減刑，尚有未當。公訴人上訴意旨以：被告二人遲至原審
    審理時，始坦承犯行，浪費司法資源。再被告二人於在傾斜
    度高達六十度、四十五度之山坡地上傾倒營建廢棄物，面積
    及數量極為龐大，並具高破壞性，顯非「一時失慮」下所為
    ，顯係以補路面為藉口，而濫行傾倒廢棄物之實。再被告乙
    ○○曾涉犯山坡地保育利用條例第三十四條及廢棄物清理法
    第四十六條等罪嫌，經警移送檢察署偵辨，雖因犯罪嫌疑不
    足，為檢察官不起訴處分，然由本件再為相同犯行以觀，被
    告乙○○必係以受僱他人載運廢土、廢棄物及開挖整地等工
    作為業，亦有再犯之虞。況被告二人載運十三天廢土所賺取
    之金錢非少，嚴重破壞環境生態，竟不用花費一分一毫，即
    獲原審宣告緩刑，顯有未當等語。惟被告二人於本院準備程
    序及審理時已坦承不諱，且被告二人係將廢土大多傾倒於崩
    塌失修、泥濘不堪之道路上，並予以整平，以便通行，尚無
    嚴重破壞生態環境之事實。被告二人所為，固在意圖牟利，
    然被告二人犯罪所得不多，犯罪情節亦較一般任意傾倒廢土
    、廢棄物之案件為輕，尚難認必有再犯之虞，公訴人以被告
    二人未於原審及早認罪，亦未支付一定金額，指稱原審宣告
    被告二人緩刑不當，固無理由。惟原判決既有可議，自應由
    本院撤銷改判。爰審酌被告二人擅自在山坡地修建道路、處
    理廢棄物，破壞山坡地自然景觀、環境，影響山坡地水土保
    持功能及水源涵養，危害大眾生命安全，惟念被告尚能坦承
    犯行，並有悔意，及參酌被告二人犯罪動機、方法、手段、
    智識程度等一切情狀，各量處有期徒刑一年二月，並均依中
    華民國九十六年罪犯減刑條例第二條第一項第三款規定，減
    為有期徒刑七月。末查被告二人前未曾犯罪而受有期徒刑以
    上刑之宣告，有本院被告前案紀錄表在卷可參。乃因一時貪
    念，致犯本案，經此次追訴判決後，當能知所警惕，信無再
    犯之虞，本院因認所宣告之刑，以暫不執行為適當，爰均併
    宣告緩刑五年，以啟自新。惟本件被告二人所為，危害公眾
    居家安全，為使被告二人知法守法，日後並能確實悔改，自
    應於緩刑期內併付保護管束。（按犯罪在刑法前開修正施行
    前，而於施行後裁判，則其緩刑之宣告，應適用修正施行後
　　即新法第七十四條之規定。本件被告二人自應適用修正後緩
    刑之規定）。
六、按違禁物，不問屬於犯罪行為人與否，沒收之，刑法第三十
    八條第一項第一款、第二項定有明文。再供犯罪所用之物，
    以屬於犯罪行為人者為限，得沒收之，同條第一項第二款、
    第三項前段亦有規定。又犯水土保持法第三十二條之罪者，
    其墾殖物、工作物、施工材料及所使用之機具沒收之，水土
    保持法第三十二條第五項雖定有明文。惟上開規定，未明定
    「不問屬於犯人與否，沒收之」之規定，則上開規定亦應有
    刑法第三十八條第一項第二款、第三項前段之適用（最高法
    院八十七年度第七次刑事庭會議決議意旨參照）。即犯上開
    水土保持法第三十二條之罪，得予以沒收之物，亦應以被告
    所有者為限。查本件扣案之Ｘ六─一一０號、ＧＣ─一一一
    號營業用大貨車各一輛，為通良貨運有限公司所有，有車籍
    作業系統查詢認可資料二紙附卷可證（見偵查卷第四二、四
    三頁），另扣案之ＰＣ二００型挖土機一臺，為被告乙○○
    以每月六萬元之租金向訴外人高添明承租而來，業據被告乙
    ○○供陳在卷（見偵查卷第九頁），並有估價單一紙在卷可
    證（見原審卷第八０頁）。則本件扣案之機具車輛，雖係被
    告二人清除、處理廢棄物所使用之物，然均非被告二人所有
    ，且非屬違禁物，自無從為沒收之諭知。
據上論斷，應依刑事訴訟法第369條第1項前段、第364條、第299
條第1項前段、第273條之1第1項，廢棄物清理法第46條第4款，
水土保持法第32條第4項、第1項前段，刑法第2條第1項前段、第
11條前段、第28條、第55條、第74條第1項第1款、第93條第1項
，中華民國96年罪犯減刑條例第2條第1項第3款，判決如主文。
本案經檢察官林炳雄到庭執行職務。
中　　華　　民　　國　　96　　年　　8 　　月　　1 　　日
　　　　　　　　　刑事第四庭審判長法　官  蔡秀雄
　　　　　　　　　　　　　　　　  法　官  周煙平
　　　　　　　　　　　　　　　　  法　官  陳國文
以上正本證明與原本無異。
如不服本判決，應於收受送達後十日內向本院提出上訴書狀，其
未敘述上訴之理由者並得於提起上訴後十日內向本院補提理由書
（均須按他造當事人之人數附繕本）。
                                  書記官  蔡棟樑
中　　華　　民　　國　　96　　年　　8 　　月　　1 　　日
附錄：本案論罪科刑法條全文
廢棄物清理法第46條第4款、第1項前段：
有下列情形之一者，處1 年以上5 年以下有期徒刑，得併科新臺
幣3 百萬元以下罰金：
一、任意棄置有害事業廢棄物。
二、事業負責人或相關人員未依本法規定之方式貯存、清除、處
    理或再利用廢棄物，致污染環境。
三、未經主管機關許可，提供土地回填、堆置廢棄物。
四、未依第41條第1 項規定領有廢棄物清除、處理許可文件，從
    事廢棄物貯存、清除、處理，或未依廢棄物清除、處理許可
    文件內容貯存、清除、處理廢棄物。
五、執行機關之人員委託未取得許可文件之業者，清除、處理一
    般廢棄物者；或明知受託人非法清除、處理而仍委託。
六、公民營廢棄物處理機構負責人或相關人員、或執行機關之人
    員未處理廢棄物，開具虛偽證明。
水土保持法第32條第4項、第1項前段：
在公有或私人山坡地或國、公有林區或他人私有林區內未經同意
擅自墾殖、占用或從事第8 條第1 項第2 款至第5 款之開發、經
營或使用，致生水土流失或毀損水土保持之處理與維護設施者，
處6 個月以上5 年以下有期徒刑，得併科新臺幣60萬元以下罰金
。但其情節輕微，顯可憫恕者，得減輕或免除其刑。
前項情形致釀成災害者，加重其刑至二分之一；因而致人於死者
，處5 年以上12年以下有期徒刑，得併科新臺幣1 百萬元以下罰
金；致重傷者，處3 年以上10年以下有期徒刑，得併科新臺幣80
萬元以下罰金。
因過失犯第1 項之罪致釀成災害者，處1 年以下有期徒刑，得併
科新臺幣60萬元以下罰金。
第1 項未遂犯罰之。
犯本條之罰者，其墾殖物、工作物、施工材料及所使用之機具沒
收之。
